臺北高等行政法院判決
　　　　　　　　　　　　　　　　　　93年度訴字第02408號
　　　　　　　　　　　　　　　.
原　　　告　源美股份有限公司
代　表　人　甲○○（董事長）
訴訟代理人　丁○○專利代理人.
被　　　告　經濟部智慧財產局
代　表　人　蔡練生（局長）
訴訟代理人　戊○○
　　　　　　丙○○
參　加　人　乙○○
訴訟代理人　吳中仁律師
上列當事人間因新型專利異議事件，原告不服經濟部中華民國93
年5月19日經訴字第09306219050號訴願決定，提起行政訴訟，本
院判決如下：
　　主  文
原告之訴駁回。
訴訟費用由原告負擔。
　　事  實
一、事實概要：參加人於民國（下同）89年2月2日以「噴水槍結
    構改良」向被告申請新型專利，經被告編為第00000000號審
    查，准予專利。公告期間，原告以該專利案有違核准時專利
    法第97條及第98條第2項規定，不符新型專利要件，對之提
    起異議，案經被告審查，於92年10月15日以（92）智專3（3
    ）05052字第09221041300號專利異議審定書為「異議不成立
    」之處分。原告不服，提起訴願，遭決定駁回，遂提起行政
    訴訟。本院因認本件撤銷訴訟之結果，參加人之權利或法律
    上利益將受損害，爰依職權裁定命獨立參加被告之訴訟。
二、兩造聲明：
    (一)原告聲明：
      1.訴願決定及原處分均撤銷。
      2.訴訟費用由被告負擔。
    (二)被告聲明：
      如主文所示。
三、兩造之爭點：
    系爭專利是否有違核准審定時專利法第97條及第98條第2項
    規定，不符新型專利要件？
　　(一)原告主張：
      1.按原告不服被告所為異議不成立之處分，理由為被告審
        查系爭專利核准不公，不但審查過程中並無針對系爭案
        申請專利範圍過廣或有重疊於申請在前之專利案上，實
        有不符專利審查基準，且本案提出異議有多項以均等論
        提出技術結構相同之論點，被告並無因職務上之質疑而
        請求原告與參加人之產品做實地實驗比對，逕自以文字
        、圖形敘述認定參加人所申請之專利結構具有功能上的
        增進，在依職權行使上有所疏失，此在訴願決定書中末
        尾亦有提及：「有關專利範圍過廣一事，無通知關係人
        修正之必要，其未於原處分書中敘明，固不無瑕疵，‧
        ‧‧。」，又原告於本案異議理由書中提及：「所揭示
        公開具等效設計及等同之技術運用，該被異議案已不具
        創作性及進步性，乃有違反前揭法條之規定，應令被異
        議案於該等部份適法修正而為特徵者，爰依專利法第
        102條暨第44條之1第4項第1款（申請專利範圍過廣）之
        規定，‧‧‧向鈞局對之提起異議」。
      2.專利法第98條第2項規定：「新型係運用申請前既有之
        技術或知識，而為熟習該項技術者所能輕易完成且未能
        增進功效者，雖無前項所列情事，仍不得依本法申請取
        得新型專利」，本件原告提出引證1、2均為原告先前之
        專利核准案，其針系爭案所申請專利範圍有使用與引證
        1、2相同之技術結構，也就是引證1、2專利範圍所述：
        「一種噴水槍之全流孔結構改良：其特徵在於：噴水槍
        之分水盤上的全流孔周圍設一圓環，圓環之直徑要大於
        全流孔直徑，並於全流孔內側設一圓槽，在圓槽內有一
        超音波線；再有一帽體藉由超音波線將其黏固於圓槽內
        ，而帽套體是露出於全流孔之外；藉以達成流體由全流
        孔流出之前已經過二次的直角轉折使其產生弱力現象，
        俾以達到降低流體時的壓力減少其發生噴濺的情形，更
        具有操做使用之順利情況者。」；系爭案之創作說明第
        10頁第10行本創作之目的、特徵及功效‧‧‧說明如后
        ：本創作可達到之優點及功效增進之事實如下：
        (1)請配合參閱第7、7-1、8圖所示，當出水口（12）所
          導出之水流（1）經分水盤 (40)之通孔 (46)而進入
          噴水蓋 (20)之管體 (30)內部時，水流 (1)經由凸環
          (321)內部導流體 (322)之尖端 (323)漸形往外擴大
          呈錐形桿(324)之導引，可將水流 (1)導引呈漸擴放
          狀之水流型式噴出，由於凸環 (321)內部僅利用導流
          體 (322)之特殊構形導引水流 (1)，故水流 (1)受阻
          擋減少，亦可大幅降低水流受千擾而產生亂流及噴水
          流速不均之現象，本創作即可達到水流導引順暢、噴
          水流速平均以及漸擴放狀水流形式噴出之實用目的者
          。
        (2)請配合參閱第3、4、5、5-1、6、6-1、9、10、11圖
          所示，本創作利用噴水蓋（20）每一組管體 (30)緊
          密靠合，並與另一組管體 (30)間形成間隔區域 (33)
          (34)(35)而連接形成定位牆 (331)(341)（351)，另
          以分水盤 (40)之凸弧體 (50)(51)(52)分別與定位牆
          (331)(341)(351)上之凹弧緣 (332)(342)(352)吻合
          固接，以使一凸弧體 (50)之導流孔 (501)朝向噴水
          蓋 (20)之外環網孔 (29)而噴出外徑較大之網形水流
          ，另一凸弧體 (51)之導引孔 (511)朝向噴水蓋 (20)
          之內環網孔 (27)而噴出外徑較小且較為集中之網形
          水流，又由一凸弧體 (52)內部所連通之凸塊 (521)
          及導流孔 (522)，將水流直接由分水盤 (40)外周導
          入噴水蓋 (20)之外圍流孔 (24)流出使用，故可達變
          換多種噴出水流形式而廣泛適用於多種場合之目的者
          。
        (3)本創作之出水口 (12)外端所套入之止水圈 (14)於常
          態中，均止密於分水盤 (40)內側面，由於分水盤
          (40)內側面供止水圈 (14)止密表面均為光滑面且無
          任何凹陷或槽孔設置，故止水圈 (14)與分水盤 (40)
          轉動之過程中，均能夠貼密於分水盤 (40)內側面而
          不會受到水流沖激偏位或甚至脫落，進而達到確實防
          止漏水之功效者。
        (4)在前述之優點功能之第一點已有描述該結構之技術為
          何，即「水流 (1)受阻擋減少，亦可大幅降低水流受
          千擾而產生亂流及噴水流速不均之現象，本創作即可
          達到水流導引順暢、噴水流速平均以及漸擴放狀水流
          形式噴出之實用目的者。」實與引證1、2之技術目的
          相同。
        (5)又，在第三點中述及止水圈（14）其圖號是錯誤的，
          應為止水圈（121）才是正確，但被告在連續二次的
          審查與答辯過程中，經原告請求被告詳查系爭案是否
          有專利範圍過廣，須依職權要求系爭案做專利範圍修
          正，被告卻一再否認系爭案有專利範圍過廣一事；試
          問系爭案圖號有錯誤，被告經二次審查與答辯中均未
          發現，對於系爭案專利範圍過廣情事，被告必是未曾
          詳查就否認有專利範圍過廣的情形，逕自認定不須依
          職權請求系爭案修正專利範圍，有怠忽職權之嫌。
        (6)再者，系爭案說明書第4頁第5行：「市場上流通有一
          種可噴出多種水流模式之噴水槍結構，但該種噴水槍
          導引水流噴出之過程中，仍有導引不順暢而產生干擾
          亂流之現象，使水流噴出不順暢且力量不均勻之缺點
          （在此該「勻」字亦錯寫為「勺」字，被告亦未發現
          並要求修正），又因水流容易產生干擾亂流，如此又
          造成出水口之止水○形環容易受到水流沖激而偏位或
          甚至脫落，進而發生漏水無法使用之缺失者。」，上
          述之缺點系爭案所述乃是不正確的，因為原告所申請
          之引證1、2就是其所謂的習知結構，引證1、2在市場
          上已銷售多年，並無如系爭案所說之漏水缺失，被告
          在原告提出異議理由時並未提出當場實驗原告之結構
          與系爭案結構是否真有如系爭案所說之缺點；又訴願
          決定機關於訴願決定文中敘及：「系爭案藉由該等結
          構特徵而可變換出多種噴出水流型式之功效，係引證
          1、2或其技術之組合所無法達成，故系爭案具創作性
          及進步性。」由此可知訴願決定機關亦無詳查系爭案
          案之創作說明的習知背景，在前述系爭案習知背景已
          有說明「市場上流通有一種可噴出多種水流模式之噴
          水槍結構」，因此可知系爭案並無訴願決定機關所說
          之功效增進。
        (7)綜上理由，被告所為異議不成立之處分及訴願決定機
          關駁回訴願之決定，顯有審查不清之違誤，敬請判決
          如訴之聲明。
    (二)被告主張：
      1.查原告於異議理由中並未檢附原告與參加人之產品作為
        異議證據，亦未於異議理由中提出以原告之產品作為主
        張系爭案違反專利法之敘述，但卻於起訴理由中指稱被
        告未請求原告與參加人之產品做實地實驗比對而在職權
        行使上有所疏失，顯非合理；又被告原處分理由已指出
        引證1、2無法證明系爭案違反專利法第97條及第98條第
        2項規定，故系爭案自無專利範圍過廣之情事，而並無
        通知參加人修正之必要；又在構造上系爭案之導流體尾
        端形成尖端位於凸環內部，並由該尖端往凸環外側延伸
        適當長度且漸形擴大呈錐形桿，其頭端又擴大形成環體
        凸出於凸環外部等結構特徵，與引證1、2之帽套體並不
        相同，且錐形桿之構造亦完全不相同於引證2全流孔之
        圓環的壁緣呈漸擴放射狀，且引證1、2並未揭露系爭案
        噴水蓋之三處間隔區域、面板內側面之定位牆、分水盤
        之凸弧體、各凸弧體之導流孔、導槽等結構特徵，且系
        爭案藉由該等結構特徵而可變換出多種噴出水流型式之
        功效係引證1、2或其技術之組合所無法達成，故系爭案
        具創作性及進步性。
      2.又起訴理由指稱系爭案說明書第11頁中止水圈之圖號及
        第4頁中「均勻」之「勻」有誤記之處，而有怠忽職權
        之嫌等語云云；然而原告並未於異議理由指出系爭案說
        明書中有誤記之處，故被告原處分理由並無須針對該誤
        記之處加以論述。又起訴理由指稱系爭案於其說明書習
        知背景說明「市場上流通有一種可噴出多種水流模式之
        噴水槍結構」，因此可知並無被告所說之功效增進，乃
        是事實不容辯等語云云；然而系爭案係屬對習知可噴出
        多種水流模式之噴水槍結構之改良，而起訴理由僅以系
        爭案說明書習知背景之該敘述，而主張系爭案未增進功
        效，顯非合理；故起訴理由皆不足採。
      3.綜上所述，被告原處分並無違法，敬請駁回原告之訴。
    (三)參加人主張：
      1.原告所舉之附件3、4，即引證1之第00000000號「噴水
        槍之全流孔結構改良」新型專利案，與系爭案之差異在
        於：
        (1)引證1係使流體由全流孔 (3)流出之前已經過了2次的
          直角轉折使其產生弱力現象，俾以達到降低流體流出
          時的壓力，減少其發生噴濺的情形；而系爭案則係利
          用導流體（322）尾端之特殊構形導引水流（1），故
          水流(1)受阻擋減少，即可大幅降低水流受干擾而產生
          亂流，及噴水流速不均之現象，達到水流導引順暢，
          噴水流速平均及漸擴放水流之效果，故引證1及系爭
          案其創作目的及使用功效均不同。
        (2)引證一是利用全流孔 (3)內側之圓槽 (32)及超音波
          線 (33)結合帽套體 (4)；而系爭案則是在凸環(321)
          內壁一體形成一導流體 (322)，其構形具有尖端
          (323)、錐形桿 (324)、環體 (325)、翼片 (326) 、
          通道 (327)等結構特徵構成；足證系爭案與引證案帽
          套體之結構組成亦不相同。
        (3)再者，引證1並未揭示相同於系爭案之噴水蓋 (20)之
          3處間隔區域 (50) (51)(52)、面板 (23)內側面之定
          位牆 (331)(3410(351 )、分水盤 (40)之凸弧 (50)
          (51)(52)，及各凸弧體上之導流孔(501)(511)(522)
          及導槽 (461)等構成，亦即引證1並無法達到系爭案
          利用凸弧體 (50)(51)(52)及定位牆(331)(341)(351)
          之相互配合而變換多種噴出水流形式，且能廣泛適用
          於多種場合之功效及目的；據此可證，引證1與系爭
          案應為不同之新型，引證案無法證明系爭案不具新穎
          性及進步性。
      2.原告另舉之附件5、6，即引證2之第0000000A01號「噴
        水槍之全流孔結構改良（追加一）」新型專利案，與系
        爭案亦有差異：
        引證2雖可使水流呈擴大散佈使用，與系爭案使水流呈
        漸擴放狀水流形式噴出之使用方式相似，但引證2是利
        用帽套體 (4)之直角轉折，再由圓環壁 (31)呈漸擴放
        射狀導出擴大散佈水流；而系爭案則是在凸環(321)內
        壁一體形成一導流體 (322)，且利用導流體(322)之尖
        端 (323)、錐形桿 (324)、環體 (325)、翼片 (326)、
        通道 (327)之配合而均勻的噴出擴放狀水流，故引證2
        與系爭案之構造組成，顯然亦不相同，足證系爭案確具
        有新型專利之創新特徵，兩者在構造設計上有明顯之差
        異存在，引證2亦不足證明系爭案不具新穎性及進步性
        。
      3.綜上所述，原告對系爭案所提之引證資料及其技術組合
        構成，均無法證明系爭案申請專利範圍之結構組成不具
        新穎性，或其整體功效不具進步性；本件原處分及訴願
        決定並無不當之處，原告起訴理由均不足採，敬請駁回
        原告之訴。
　　理  由
一、按凡對物品之形狀、構造或裝置之創作或改良，而可供產業
    上利用者，得依法申請取得新型專利，為系爭案核准審定時
    專利法第97條暨第98條第1項所規定。而公告中之新型，任
    何人認有違反專利法第97條至第99條規定者，依法得自公告
    之日起3個月內，備具異議書，附具證明文件，向專利專責
    機關提起異議。從而，系爭專利有無違反專利法情事而應不
    予專利，依法應由異議人附具證據證明之，倘其證據不足以
    證明系爭專利有違專利法之規定，自應為異議不成立之處分
    。
二、本件系爭第00000000號「噴水槍結構改良」新型專利異議案
    ，原告所舉異議證據計有：異議附件3、4之80年9月21日公
    告之第00000000號「噴水槍之全流孔結構改良」新型專利案
    （即引證1）；附件5、6之82年5月11日公告之第00000000追
    加一號「噴水槍之全流孔結構改良（追加一）」新型專利案
    （即引證2）。案經被告審查，認系爭案之導流體尾端形成
    尖端位於凸環內部，並由該尖端往凸環外側延伸適當長度且
    漸形擴大呈錐形桿，其頭端又擴大形成環體凸出於凸環外部
    等結構特徵，與引證1、2之帽套體並不相同，且錐形桿之構
    造亦完全不相同於引證2全流孔之圓環的壁緣呈漸擴放射狀
    ；又引證1、2並未揭露系爭案噴水蓋之三處間隔區域、面板
    內側面之定位牆、分水盤之凸弧體、各凸弧體之導流孔、導
    槽等結構特徵，且系爭案藉由該等結構特徵而可變換出多種
    噴出水流型式之功效係引證1、2或其技術之組合所無法達成
    ，故系爭案具創作性及進步性；系爭案未違反專利法第97條
    及第98條（原處分書誤載為第97條，被告業以93年4月30日
    （93）智專3（3）05052字第09320 385290函更正）第2項規
    定，乃為異議不成立之處分。原告不服，依序提起訴願及行
    政訴訟；兩造及參加人之主張，各如事實欄所載，其爭點厥
    為系爭案是否有違核准審定時專利法第97條及第98條第2項
    規定，不符新型專利要件？
三、經查，系爭案之導流體尾端形成尖端位於凸環內部，並由該
    尖端往凸環外側延伸適當長度且漸形擴大呈錐形桿，其頭端
    又擴大形成環體凸出於凸環外部等結構特徵，與引證1、2之
    帽套體並不相同，且其錐形桿之構造亦與引證2全流孔之圓
    環的壁緣呈漸擴放射狀不相同；又引證1、2並未揭露系爭案
    噴水蓋之3處間隔區域、面板內側面之定位牆、分水盤之凸
    弧體、各凸弧體之導流孔、導槽等結構特徵，且系爭案藉由
    該等結構特徵而可變換出多種噴出水流型式之功效，係引證
    1、2或其技術之組合所無法達成者，故系爭案具創作性及進
    步性；引證1、2尚無法證明系爭案違反專利法第97條及第98
    條第2項規定。至原告訴稱其於異議理由書中除主張系爭案
    違反專利法第97條及第98條第2項規定外，尚主張系爭案申
    請專利範圍過廣乙節；查關於所主張系爭案申請專利範圍過
    廣部分，事涉有無違反專利法第44條之1第4項第1款規定，
    得否由被告依職權通知參加人限期補充、修正專利說明書或
    圖式之範疇，惟此尚非同法第102條所定可由原告提起異議
    之事由；何況，引證1、2無法證明系爭案違反專利法第97條
    及第98條第2項規定，已如前述，則系爭案自無專利範圍過
    廣之情事，被告殊無通知參加人修正之必要。又原告於異議
    理由中並未檢附原告與參加人之產品作為異議證據，亦未於
    異議理由中提出以原告之產品作為主張系爭案違反專利法之
    敘述，其於本件訴訟中反而指責被告未要求原告與參加人之
    產品做實地實驗比對，並指稱被告在職權行使上有所疏失云
    云，顯非有理。
四、綜上所述，系爭案未違反核准審定時專利法第97條及第98條
    第2項規定；原告所訴，核不足採。從而，被告所為本件異
    議不成立之處分，洵無違誤，訴願決定予以維持，亦無不合
    。原告仍執前詞，訴請撤銷，為無理由，應予駁回。
五、兩造其餘攻擊防禦方法，於本件判決結果不生影響，故不逐
    一論述，併此敘明。
據上論結，本件原告之訴為無理由，依行政訴訟法第98條第3項
前段，判決如主文。
中　　華　　民　　國　　94　　年　 　9　　月　　7　　 日
                    第四庭審判長法　官  徐  瑞  晃
           　　　  　　　　　　 法　官  蕭  惠  芳
           　　　　  　　　　　 法　官  李  得  灶
上為正本係照原本作成。
如不服本判決，應於送達後20日內向本院提出上訴狀並表明上訴
理由，如於本判決宣示後送達前提起上訴者，應於判決送達後20
日內補提上訴理由書（須按他造人數附繕本）。
中　　華　　民　　國　　94　　年　 　9　　月　 13  　 日
            　　　　  　　　　　書記官  陳  清  容
